ACORDAO-COMPLETO-2572257

ACÓRDÃO 383/2023 ATA 8/2023 - PLENÁRIO

VISTOS, relatados e discutidos estes autos que cuidam de embargos de declaração opostos pelo Senado Federal e pela Diretoria-Geral daquela Casa contra o Acórdão 2718/2022-TCU-Plenário.
ACORDAM os Ministros do Tribunal de Contas da União, reunidos em Sessão Plenária, diante das razões expostas pelo Relator, em:
9.1. no art. 34 da lei 8.443/92 c/c o art. 287 do RI/TCU, conhecer dos embargos de declaração opostos embargos de declaração opostos pelo Senado Federal e pela Diretoria-Geral daquela Casa contra o Acórdão 2718/2022-TCU-Plenário, para, no mérito, rejeitá-los;
9.2. dar ciência sobre o presente Acórdão ao Senado Federal.

Embargos de declaração contra acórdão que considerou ilegal a concessão de ato de aposentadoria.

Senado Federal.

3. Interessados/Responsáveis/Recorrentes:
3.1. Interessado: Lucianna Mendes da Silva (XXX.022.881-XX).
3.2. Recorrente: Senado Federal.

13.1. Ministros presentes: Bruno Dantas (Presidente), Benjamin Zymler, Augusto Nardes, Aroldo Cedraz, Jorge Oliveira e Antonio Anastasia (Relator).
13.2. Ministros-Substitutos convocados: Augusto Sherman Cavalcanti, Marcos Bemquerer Costa e Weder de Oliveira.

ANTONIO ANASTASIA

Ministro Antonio Anastasia.

Trata-se de embargos de declaração opostos pelo Senado Federal e pela Diretoria-Geral daquela Casa contra o Acórdão 2718/2022-TCU-Plenário, de minha relatoria, proferido na Sessão Plenária de 7/12/2022, nos seguintes termos:
"VISTOS, relatados e discutidos estes autos de concessão de aposentadoria em favor de Lucianna Mendes da Silva, emitida pelo Senado Federal, submetida a este Tribunal para exame de legalidade e registro.
ACORDAM os Ministros do Tribunal de Contas da União, reunidos em Sessão do Plenário, diante das razões expostas pelo Relator, nos termos dos arts. 71, inciso III, da Constituição Federal, 1º, inciso V, e 39, inciso II, da Lei 8.443/1992, e 260 e 262, do Regimento Interno do Tribunal de Contas da União, em:
9.1. considerar ilegal o ato de aposentadoria de Lucianna Mendes da Silva à peça 3, em virtude da ocorrência de reajustes da Vantagem Pessoal Nominalmente Identificada (VPNI) decorrente de quintos/décimos incorporados, com base nos índices de correção estabelecidos na Lei 13.302/2016, em desacordo com a jurisprudência deste Tribunal firmada a partir do Acórdão 11833/2020-TCU-Primeira Câmara (relator: Ministro Vital do Rêgo) ;
9.2. nos termos da Súmula-TCU 106, dispensar a reposição de eventuais parcelas remuneratórias irregulares recebidas de boa-fé;
9.3. determinar ao Senado Federal que:
9.3.1. nos termos do art. 262, caput, do Regimento Interno deste Tribunal, e em conformidade a jurisprudência do Supremo Tribunal Federal (ADI 3.538/RS, ADI 3.840/RR, ADI 3.782/RJ, RE 638.115/CE e outros) , providencie o destaque do valor correspondente aos reajustes incidentes sobre a VPNI derivada de quintos/décimos de funções comissionadas, desde a vigência da Lei 13.302/2016, no prazo 15 (quinze) dias contados da ciência, sujeitando-o à absorção por quaisquer reajustes remuneratórios posteriores a 23/10/2020, data de publicação do Acórdão 11833/2020-TCU-Primeira Câmara;
9.3.2. emita novo ato de aposentadoria da interessada, livre da irregularidade apontada, disponibilizando-o a este Tribunal, por meio do Sistema e-Pessoal, nos termos e prazos fixados na IN-TCU 78/2018;
9.3.3. nos termos do art. 21, inciso I, da IN-TCU 78/2018, disponibilize a este Tribunal, por meio do Sistema e-Pessoal, no prazo de 30 (trinta) dias contados da ciência, o comprovante da data em que a interessada tomou conhecimento deste Acórdão;
9.3.4. aplique o mesmo procedimento descrito no subitem 9.3.1 aos demais casos de servidores ativos e inativos com VPNI derivadas de quintos/décimos de funções comissionadas reajustadas com base na Lei 13.302/2016;
9.4. dar ciência deste Acórdão ao órgão responsável pela concessão, informando que o teor integral da deliberação poderá ser obtido no endereço eletrônico www.tcu.gov.br/acordaos."
2.	Transcrevo, a seguir, os embargos de declaração acostado aos autos à peça 13.
 "O SENADO FEDERAL e a DIRETORIA-GERAL DO SENADO FEDERAL, representados pela Advocacia do Senado Federal, ex vi dos arts. 31 e 230 do Regulamento Administrativo do Senado Federal (RASF) , instituído pela Resolução do Senado Federal nº 58, de 10 de novembro de 1972, com redação consolidada pela Resolução do Senado Federal nº 13, de 25 de junho de 20182, com fulcro no art. 34 da Lei nº 8.443, de 16 de julho de 1992, c/c o art. 287 do Regimento Interno do Tribunal de Contas da União (RITCU) , vêm, respeitosamente, perante Vossa Excelência, apresentar
EMBARGOS DE DECLARAÇÃO
em face do Acórdão 2718/2022-TCU-Plenário, prolatado na sessão de 7 de dezembro de 2022, nos autos do processo TC nº Processo 012.921/2022-0, consoante as razões de fato e de direito a seguir aduzidas.
I. DO CABIMENTO E DA TEMPESTIVIDADE. 
1. Os embargos de declaração são via recursal cabível em face do julgamento que se cuida, isto é, do Acórdão 2718/2022-TCU-Plenário, uma vez que o art. 34 da Lei nº 8.443, de 16 de julho de 1992, consigna que "cabem embargos de declaração para corrigir obscuridade, omissão ou contradição da decisão recorrida.", sendo-lhe atribuído efeito suspensivo, por força do parágrafo 2º do mesmo dispositivo, a saber: "os embargos de declaração suspendem os prazos para cumprimento da decisão embargada e para interposição dos recursos previstos nos incisos I e III do art. 32 desta Lei" (Grifos próprios) . 
2. Nesse mesmo sentido, o art. 287, caput, e o parágrafo 3º, do RITCU, estabelecem que "cabem embargos de declaração quando houver obscuridade, omissão ou contradição em acórdão do Tribunal" e "os embargos de declaração suspendem os prazos para cumprimento do acórdão embargado e para interposição dos demais recursos previstos neste Regimento (...) " (Grifos próprios) . 
3. De plano, insta destacar que se entende que o Acórdão vergastado apresentou obscuridade e/ou contradição, conforme adiante será delineado, uma vez que, pelo seu teor, múltiplos reflexos na vida administrativa de milhares de servidores e ex-servidores são ocasionados. 
4. Quanto à tempestividade, observe-se que, em 15 de dezembro de 2022, o Senado Federal tomou conhecimento (DOC. 13) do r. Acórdão ora recorrido, conforme o termo de ciência da comunicação. 
5. Considerando que o prazo é de 10 (dez) dias para interposição de embargos de declaração, nos termos da lei da regência, contados desde a data da ciência, verifica-se que o presente recurso é claramente tempestivo. 
II. DO ACÓRDÃO RECORRIDO 
6. O Acórdão 2718/2022-TCU-Plenário da Corte de Contas, trouxe em seu sumário e em sua parte dispositiva o seguinte: 
SUMÁRIO: APOSENTADORIA. SENADO FEDERAL. REAJUSTE INDEVIDO DA VPNI DE DÉCIMOS COM BASE NOS ÍNDICES PREVISTOS NA LEI 13.302/2016, ESPECÍFICOS PARA OS SERVIDORES DO SENADO, MAS CONSIDERADOS INDEVIDAMENTE PELO ÓRGÃO COMO REAJUSTE GERAL. ILEGALIDADE DO ATO. NEGATIVA DE REGISTRO. REAJUSTES CONCEDIDOS COM BASE EM ENTENDIMENTO JURISPRUDENCIAL DO TCU VIGENTE À ÉPOCA. IMPUGNAÇÃO BASEADA EM EXEGESE FIRMADA APÓS A CONCESSÃO DOS REAJUSTES (AC. 11.833/2020-1ª CÂMARA) . SEGURANÇA JURÍDICA. ALINHAMENTO DO TCU COM A DICÇÃO ADOTADA PELO STF EM CASOS ANÁLOGOS. DETERMINAÇÃO PARA DESTAQUE, NA VPNI DERIVADA DE QUINTOS/DÉCIMOS DE FUNÇÕES COMISSIONADAS, DO VALOR CORRESPONDENTE AOS REAJUSTES INCIDENTES DESDE A VIGÊNCIA DA LEI 13.302/2016, FICANDO TAL PARCELA SUJEITA A ABSORÇÃO POR QUAISQUER REAJUSTES REMUNERATÓRIOS POSTERIORES A 23/10/2020, DATA DE PUBLICAÇÃO DO Acórdão 11833/2020-TCU-Primeira Câmara, MARCO INAUGURAL DO NOVO ENTENDIMENTO SOBRE A MATÉRIA. 
 (...) . 
ACORDAM os Ministros do Tribunal de Contas da União, reunidos em Sessão do Plenário, diante das razões expostas pelo Relator, nos termos dos arts. 71, inciso III, da Constituição Federal, 1º, inciso V, e 39, inciso II, da Lei 8.443/1992, e 260 e 262, do Regimento Interno do Tribunal de Contas da União, em: 
9.1. considerar ilegal o ato de aposentadoria de Lucianna Mendes da Silva à peça 3, em virtude da ocorrência de reajustes da Vantagem Pessoal Nominalmente Identificada (VPNI) decorrente de quintos/décimos incorporados, com base nos índices de correção estabelecidos na Lei 13.302/2016, em desacordo com a jurisprudência deste Tribunal firmada a partir do Acórdão 11833/2020-TCU-Primeira Câmara (relator: Ministro Vital do Rêgo) ; 
9.2. nos termos da Súmula-TCU 106, dispensar a reposição de eventuais parcelas remuneratórias irregulares recebidas de boa-fé; 
9.3. determinar ao Senado Federal que: 
9.3.1. nos termos do art. 262, caput, do Regimento Interno deste Tribunal, e em conformidade a jurisprudência do Supremo Tribunal Federal (ADI 3.538/RS, ADI 3.840/RR, ADI 3.782/RJ, RE 638.115/CE e outros) , providencie o destaque do valor correspondente aos reajustes incidentes sobre a VPNI derivada de quintos/décimos de funções comissionadas, desde a vigência da Lei 13.302/2016, no prazo 15 (quinze) dias contados da ciência, sujeitando-o à absorção por quaisquer reajustes remuneratórios posteriores a 23/10/2020, data de publicação do Acórdão 11833/2020-TCU-Primeira Câmara; 
9.3.2. emita novo ato de aposentadoria da interessada, livre da irregularidade apontada, disponibilizando-o a este Tribunal, por meio do Sistema e-Pessoal, nos termos e prazos fixados na INTCU 78/2018;
9.3.3. nos termos do art. 21, inciso I, da IN-TCU 78/2018, disponibilize a este Tribunal, por meio do Sistema e-Pessoal, no prazo de 30 (trinta) dias contados da ciência, o comprovante da data em que a interessada tomou conhecimento deste Acórdão; 
9.3.4. aplique o mesmo procedimento descrito no subitem 9.3.1 aos demais casos de servidores ativos e inativos com VPNI derivadas de quintos/décimos de funções comissionadas reajustadas com base na Lei 13.302/2016; 
9.4. dar ciência deste Acórdão ao órgão responsável pela concessão, informando que o teor integral da deliberação poderá ser obtido no endereço eletrônico www.tcu.gov.br/acordaos. (...) (Grifos próprios) 
7. Nota-se, portanto, que a decisão da Corte de Contas considerou ilegal a incidência de reajustes remuneratórios, concedidos a todos os servidores do Senado Federal, sobre a parcela VPNI de Quintos/Décimos de FC percebida pela interessada e determinou a sua transformação em parcela compensatória e absorção por reajustes futuros. 
8. Adicionalmente também, tal como referido no teor da decisão supra, houve determinação de caráter geral para ordenar que fosse aplicado o mesmo procedimento (do caso concreto apreciado - Lucianna Mendes da Silva) para todos os servidores ativos e inativos com VPNI derivadas de quintos/décimos de funções comissionadas reajustadas com base na Lei 13.302/2016. 
III. DAS RAZÕES RECURSAIS 
9. As razões dos presentes embargos de declaração se sustentam em face de contradições e/ou obscuridades existentes no Acórdão 2718/2022-TCU-Plenário, especialmente no que se alude à segurança jurídica, super garantia constitucional que imanta atos jurídicos imbuídos de boa-fé, praticados à luz de vetores normativos ou jurisprudências válidos à época de seu aperfeiçoamento, para salvaguardar os critérios de reajustamentos remuneratórios da VPNI em tela, mas, ao mesmo tempo, infirma esses mesmos critérios, no que determina que os efeitos desses reajustamentos sejam anulados e desconstituídos por meio de sua subsunção em reajustes posteriores. 
10. Dessa forma, os prejuízos auferidos e a insegurança sofrida pelos servidores seriam mantidos, porque os reajustes remuneratórios já incorporados em sua esfera jurídica, com absoluta boa-fé, seriam descontados de futuros reajustes, promovendo-se ostensiva redução salarial. 
11. Note-se que o próximo reajuste para recomposição parcial das perdas inflacionárias pelos servidores do Senado Federal desde 2006, foi aprovado por esta Câmara Alta no dia 20 de dezembro último, como se informa no seguinte excerto noticioso: 
 (...) 
O Plenário do Senado aprovou nesta terça-feira (20) projeto de reajuste dos salários dos servidores da Casa de 19,25%, no prazo de três anos. O PL 2.930/2022 corrige as tabelas de vencimentos básicos dos servidores do Senado de forma escalonada. A medida recompõe parcialmente as perdas salariais com a inflação acumulada desde 2016. O texto segue para votação na Câmara dos Deputados. (...) 4.
12. Mantida a decisão embargada, a recomposição a ser auferida pelos servidores do Senado alcançados pelo aresto, que já não tiverem sequer a recomposição integral de seus vencimentos, ainda vão perder boa parte ou a totalidade desse reajuste por conta da compensação dos reajustes glosados por esta E. Corte mediante mudança jurisprudencial e em detrimento da segurança jurídica e da proteção da confiança. 
13. Essa solução, com o devido respeito, não configura retroatividade de intepretação mais gravosa para o administrado de boa-fé, mas em vez disso implica redutibilidade remuneratória, garantia de primeira ordem conferida pela Constituição aos servidores públicos5. 
14. Dessa forma, pede-se que esta E. Corte ajuste o dispositivo da decisão embargada aos seus fundamentos, para que se determine no caso dos autos e em similares a consolidação dos efeitos dos reajustes de VPNI objeto do acórdão, determinando-se que somente nos reajustes análogos futuros se exclua a VPNI. 
15. Além disso, na remota hipótese de não se garantir a segurança jurídico, com cassação da retroatividade que se possa depreender da interpretação do acórdão embargado, no corpo da decisão há pontos cuja elucidação é imprescindível para que a Administração do Senado Federal possa conduzir com a necessária segurança jurídica a instauração de processos administrativos individuais, estimados em, aproximadamente, 4 (quatro) mil processos. 
16. Isso se dá porque o referido julgado da Corte de Contas, mesmo tratando de questão atinente ao registro individual de aposentadoria de ex-servidora da Casa, espraiou esse entendimento aos demais casos análogos que se encontram sob análise da Administração. 
17. Em face das dúvidas derivadas do julgamento proferido, postula-se obter esclarecimentos perante a Corte de Contas, considerado o seguinte: 
1º O Tribunal de Contas da União reconhece que o Senado Federal agiu à luz de jurisprudência daquela Corte de Contas assentada desde o ano de 2008:
11. Ressalto que, até o advento dessa decisão paradigma, prevalecia, em nossa jurisprudência, a tese firmada no Acórdão 2888/2008-TCU-Plenário  (relator: Ministro Ubiratan Aguiar) , reafirmada, em grau de recurso, no Acórdão 262/2011-TCU-Plenário  (relator: Ministro Valmir Campelo) , pela legalidade dos reajustes de VPNI mediante leis de reajuste remuneratório propostas pelo Senado e pela Câmara dos Deputados. 
12. No Acórdão 2888/2008-TCU-Plenário, este Tribunal, em decisão unânime, considerou improcedente representação formulada pelo Ministério Público de Contas, a questionar "a legalidade da aplicação dos percentuais previstos nas Leis 11.169/2005, 11.170/2005 e 11.383/2006 às parcelas recebidas pelos servidores da Câmara dos Deputados, do Senado Federal e deste Tribunal a título de VPNI". O autor da representação sustentava o mesmo argumento posteriormente acolhido, em 2020, a partir do 11.833/2020-Primeira Câmara. No Acórdão 262/2011-TCU-Plenário, o Tribunal negou provimento ao pedido de reexame interposto contra a deliberação antecedente, pelo Parquet especializado, ratificando a tese pela legalidade dos reajustes. (Grifos próprios) .
2º O Tribunal enfatizou que houve mudança de jurisprudência e que essa alteração ocorreu apenas na data de 23/10/2020, quando foi publicado o Acórdão 11833/2020-TCU-Primeira Câmara6. Constata-se, contudo, que naquela ocasião o referido Acórdão apreciou tão somente o ato singular de aposentadoria de servidor do Senado Federal e não expediu qualquer determinação de alcance geral para cumprimento pelo Senado Federal, especialmente para ordenar que deixassem de ser observados os entendimentos proferidos pelo Plenário, nos termos expressos pelos Acórdão 2888/2008-TCU-Plenário e 262/2011-TCU/Plenário. Destaques:
Julgamento paradigma contido no Acórdão 11833/2020-TCU-Primeira Câmara: 
9.1. considerar ilegal o ato de concessão de aposentadoria emitido em favor de Rubem Martins Amorese  (XXX.006.507-XX) , recusando o respectivo registro; 
9.1.1. dispensar a devolução dos valores indevidamente recebidos até a data da ciência pelo Senado Federal do presente acórdão, com base no Enunciado 106 da Súmula da Jurisprudência do TCU; 
9.2. determinar ao Senado Federal, com base no art. 45 da Lei 8.443/1992, que: 
9.2.1. faça cessar os pagamentos decorrentes do ato impugnado, em especial da vantagem denominada "opção", comunicando ao TCU, no prazo de 15 (quinze) dias, as providências adotadas, nos termos do art. 262, caput, do Regimento Interno do TCU, art. 8º, caput, da Resolução-TCU 206/2007 e art. 19, caput, da Instrução Normativa-TCU 78/2018; 
9.2.2. promova o ajuste na parcela percebida a título de incorporação de quintos, nos proventos de Rubem Martins Amorese, para os valores anteriores à vigência da Lei 13.302/2016; 
9.2.3. após o ajuste mencionado no subitem 9.2.2, promova a absorção da parcela decorrente da incorporação de quintos pelo interessado, nos termos do decidido no Acórdão 2602/2013-TCU-Plenário, considerando para tanto as reestruturações de carreira e aumentos na remuneração do inativo a partir da referida decisão; 
9.2.4. emita novo ato de aposentadoria, livre das irregularidades apontadas, submetendo-o ao TCU, no prazo de 30 (trinta) dias, consoante os arts. 262, § 2º, do Regimento Interno do TCU e 19, § 3º, da Instrução Normativa TCU 78/2018;
9.2.5. comunique ao interessado o teor desta decisão, alertando-o de que o efeito suspensivo proveniente da eventual interposição de recurso não o exime da devolução dos valores percebidos indevidamente após a respectiva notificação, caso o recurso não seja provido; 
9.2.6. no prazo de 30 (trinta) dias, contados da ciência desta decisão, envie a este Tribunal documentos comprobatórios de que o interessado está ciente da presente deliberação. (Grifou-se) 
Acórdão 2718/2022-TCU-Plenário, que contém determinação de caráter geral e que aponta a nova jurisprudência reconhecida pelo Plenário da Corte de Contas: 
10. Ao transpor, para o caso vertente, a modulação adotada pelo Pretório Excelso em casos da espécie, considero aplicável a data de publicação do primeiro precedente desta Corte de Contas que assinalou a irregularidade em comento, o Acórdão 11833/2020-TCU-Primeira Câmara, ocorrida em 23/10/2020. 
 (...) 
13. Assim, ao aplicar os índices de reajuste previstos na Lei 13.302/2016 sobre as VPNI decorrentes de quintos/décimos de funções comissionadas, o Senado Federal agiu fiado na jurisprudência desta Corte de Contas assentada à época, alterada apenas em 2020. (Grifou-se) 
3º É importante mencionar que, posteriormente à decisão de 2020, surgiram novos Acórdãos, igualmente versando sobre atos singulares de aposentadoria, porém ainda não apresentavam entendimento uniforme em relação à tese defendida no mencionado Acórdão 11833/2020-TCU-Primeira Câmara. Por essa razão, entre outros motivos, o Senado Federal apresentou diversos recursos (pedidos de reexame, embargos de declaração) para requerer a adoção de um posicionamento uniforme e consolidado do Plenário do TCU, visando conferir segurança jurídica e modular os efeitos do novel entendimento, em atenção à boa-fé dos interessados e ao paradigma da nova interpretação.
18. Diante das circunstâncias expostas, há que se indagar à Corte de Contas, ponderados os parâmetros da Súmula nº 249/TCU7 e do Tema 1009 do Superior Tribunal de Justiça (STJ) 8: 
Qual data deverá ser o marco temporal inicial para o destaque do valor correspondente aos reajustes incidentes sobre a VPNI derivada de quintos/décimos de funções comissionadas, referente à Lei 13.302/2016, visando a sua transformação em Parcela Compensatória, entre as seguintes datas: 
a. Reajustes incidentes a partir da data de introdução da nova jurisprudência, em 23/10/2020, referente à publicação do Acórdão 11833/2020-TCU-Primeira Câmara, que julga ato singular de aposentadoria; 
b. Reajustes incidentes a partir da publicação do Acórdão 2718/2022-TCU-Plenário, em 15/12/2022, primeiro Acórdão do Plenário do TCU que julga ato singular de aposentadoria, revê o entendimento dos anteriores acórdãos do Plenário [Acórdão 2888/2008-TCU-Plenário e 262/2011-TCU/Plenário] e faz determinação de caráter geral para o Senado Federal; ou 
c. Data da publicação da Lei 13.302/2016, em 28/06/2016, antes da revisão da jurisprudência pelo TCU. 
19. Tais esclarecimentos se tornam extremamente necessários para se elucidar as datas que devem ser levadas em conta, para a elaboração do destaque dos valores correspondentes à VPNI (transformando-os em parcelas compensatórias) , justamente para se cumprir com exatidão a decisão oriunda da Corte de Contas. 
20. Relembre-se que os questionamentos aqui lançados não se tratam, por óbvio, de rediscussão de matéria factual, ensejando a necessidade, em verdade, de esclarecimentos indispensáveis para o deslinde de toda a situação envolvendo VPNIs no Senado Federal. 
IV. DOS PEDIDOS 
21. Ante o exposto, respeitosamente, requerem-se: 
na forma do art. 287, parágrafo 3º, a concessão de efeito suspensivo ao presente recurso;
a admissibilidade deste recurso e, no mérito, a prolação de juízo pontual acerca das omissões constantes do julgado, conforme mencionado nas razões recursais, determinando-se a irretroatividade da alteração da jurisprudência contrária a reajustes da VPNI determinados pela à Lei 13.302/2016 e por outras análogas, e, sucessivamente, caso mantida a retroatividade inerente à fórmula adotada no acórdão embargado, que se esclareçam todas as questões contraditórias, obscuras e omissas acima articuladas, especialmente quanto à data a ser considerada para o destaque do valor correspondente (aos reajustes incidentes sobre a VPNI derivada de quintos/décimos de funções comissionadas, referentes à Lei 13.302/2016 e leis análogas) em Parcela Compensatória; 
a juntada dos documentos anexos, que integram este recurso para todos os fins de direito.
22. Nesses termos, pede-se e aguarda-se deferimento."
É o Relatório.

não há

Procuradora-Geral Cristina Machado da Costa e Silva.

APOSENTADORIA. SENADO FEDERAL. REAJUSTE INDEVIDO DA VPNI DE DÉCIMOS COM BASE NOS ÍNDICES PREVISTOS NA LEI 13.302/2016, ESPECÍFICOS PARA OS SERVIDORES DO SENADO, MAS CONSIDERADOS INDEVIDAMENTE PELO ÓRGÃO COMO REAJUSTE GERAL. ILEGALIDADE DO ATO. NEGATIVA DE REGISTRO. REAJUSTES CONCEDIDOS COM BASE EM ENTENDIMENTO JURISPRUDENCIAL DO TCU VIGENTE À ÉPOCA. IMPUGNAÇÃO BASEADA EM EXEGESE FIRMADA APÓS A CONCESSÃO DOS REAJUSTES (AC. 11.833/2020-1ª CÂMARA). SEGURANÇA JURÍDICA. ALINHAMENTO DO TCU COM A DICÇÃO ADOTADA PELO STF EM CASOS ANÁLOGOS. DETERMINAÇÃO PARA DESTAQUE, NA VPNI DERIVADA DE QUINTOS/DÉCIMOS DE FUNÇÕES COMISSIONADAS, DO VALOR CORRESPONDENTE AOS REAJUSTES INCIDENTES DESDE A VIGÊNCIA DA LEI 13.302/2016, FICANDO TAL PARCELA SUJEITA A ABSORÇÃO POR QUAISQUER REAJUSTES REMUNERATÓRIOS POSTERIORES A 23/10/2020, DATA DE PUBLICAÇÃO DO ACÓRDÃO 11.833/2020-TCU-1ª CÂMARA, MARCO INAUGURAL DO NOVO ENTENDIMENTO SOBRE A MATÉRIA. EMBARGOS DE DECLARAÇÃO. CONHECIMENTO. INEXISTÊNCIA DE CONTRADIÇÃO, OBSCURIDADE OU OMISSÃO. REJEIÇÃO. CIÊNCIA AOS EMBARGANTES.

APOSENTADORIA (APOS)

Unidade de Auditoria Especializada em Pessoal (AudPessoal).

Os embargos de declaração opostos pelo Senado Federal e pela Diretoria-Geral daquela Casa contra o Acórdão 2718/2022-TCU-Plenário, de minha relatoria, podem ser conhecidos, visto que estão presentes os requisitos previstos no art. 34 da lei 8.443/92 c/c o art. 287 do RI/TCU.
2.	Por meio do acórdão embargado o Tribunal considerou ilegal o ato de aposentadoria de Luciana Mendes da Silva, ex-servidora do Senado Federal, e, entre outras deliberações, expediu os seguintes comandos ao Senado Federal:
9.3.1. nos termos do art. 262, caput, do Regimento Interno deste Tribunal, e em conformidade a jurisprudência do Supremo Tribunal Federal (ADI 3.538/RS, ADI 3.840/RR, ADI 3.782/RJ, RE 638.115/CE e outros) , providencie o destaque do valor correspondente aos reajustes incidentes sobre a VPNI derivada de quintos/décimos de funções comissionadas, desde a vigência da Lei 13.302/2016, no prazo 15 (quinze) dias contados da ciência, sujeitando-o à absorção por quaisquer reajustes remuneratórios posteriores a 23/10/2020, data de publicação do Acórdão 11833/2020-TCU-Primeira Câmara; 
 (...) 
9.3.4. aplique o mesmo procedimento descrito no subitem 9.3.1 aos demais casos de servidores ativos e inativos com VPNI derivadas de quintos/décimos de funções comissionadas reajustadas com base na Lei 13.302/2016;
3.	Importante frisar, logo de início, que a deliberação embargada alinhou a jurisprudência desta Corte de Contas à dicção adotada pelo Supremo Tribunal Federal em casos análogos, que, em respeito à segurança jurídica, substitui a supressão integral e imediata do excedente remuneratório impugnado pela sua conversão em "parcela compensatória", sujeita a absorção pelos reajustes de vencimentos posteriores à decisão paradigma que assinalou a ilegalidade. 
4.	Até então, todos os acórdãos desta Corte de Contas sobre o ponto em análise, contados em centenas, seguiam a fórmula da supressão integral e imediata da parcela correspondente aos reajustes de VPNI de quintos/décimos derivados da Lei 13.302/2016. Nossa base de jurisprudência contabiliza cerca de duzentos acórdãos nessa linha, proferidos desde 2020.
5.	Verifica-se, portanto, que a nova modulação do tema definida na deliberação questionada estabeleceu, em tese, uma situação jurídica menos gravosa aos servidores, em comparação com a exegese até então adotada por esta Corte de Contas. Isso porque, entre a data de publicação do Acórdão 11833/2020-TCU-Primeira Câmara, 23/10/2020, e a prolação da decisão embargada, 7/12/2022, não houve reajustes remuneratórios para os servidores. Por conseguinte, o resultado imediato desse novo decisum foi a manutenção da parcela remuneratória excedente, até o primeiro reajuste legalmente previsto, o que somente veio a ocorrer agora, em fevereiro de 2023, com a previsão de pagamento do primeiro índice de reajuste previsto na Lei 14.523, de 9/1/2023.
6.	Assentados esses relevantes esclarecimentos, passo a analisar os embargos.
7.	A dúvida principal que motiva os presentes embargos é a interpretação desses comandos em face do reajuste salarial dos servidores do Senado, recentemente aprovado por meio da retrocitada Lei 14.523/2023.
8.	Os embargantes consideram que esse comando prejudicará a "recomposição a ser auferida pelos servidores do Senado alcançados pelo aresto, que já não tiverem sequer a recomposição integral de seus vencimentos, ainda vão perder boa parte ou a totalidade desse reajuste por conta da compensação dos reajustes glosados por esta E. Corte mediante mudança jurisprudencial e em detrimento da segurança jurídica e da proteção da confiança".
9.	Por essa razão, pedem que o Tribunal "ajuste o dispositivo da decisão embargada aos seus fundamentos, para que se determine, no caso dos autos e em similares, a consolidação dos efeitos dos reajustes de VPNI objeto do acórdão, determinando-se que somente nos reajustes análogos futuros se exclua a VPNI".
10.	Nota-se que os presentes embargos revelam a intenção de ver preservados os reajustes incidentes sobre a VPNI de quintos/décimos baseados nos índices da Lei 13.302/2016, aplicando-se o entendimento inaugurado pelo Acórdão 11833/2020-TCU-Primeira Câmara apenas aos reajustes posteriores à sua publicação. A prosperar tal intento, perderiam objeto a determinação para destaque e conversão dos valores excedentes de VPNI em parcelas compensatórias, sujeitas a absorção por reajustes futuros.
11.	Por um lado, caso se considere que, até a prolação da referida decisão paradigma de 2020, a extensão às VPNI dos reajustes previstos nas Leis 13.302/2016 (no âmbito do Senado) 13.323/2016 (para a Câmara dos Deputados) amparava-se na jurisprudência deste Tribunal firmada no Acórdão 2888/2008-TCU-Plenário (relator: Ministro Ubiratan Aguiar) , e reiterada, em grau de recurso, no Acórdão 262/2011-TCU-Plenário (relator: Ministro Valmir Campelo) , poder-se-ia cogitar a preservação desses reajustes a bem da segurança jurídica, pois, até o Acórdão 11833/2020-TCU-Primeira Câmara, ambas as Casas Legislativas agiam com base no aval que esta Corte de Contas dera nos precedentes de 2008 e 2011.  Foi a partir de 2020, que o Tribunal reviu sua posição, para começar a impugnar esse tipo de reajuste. 
12.	A atuação do Senado e da Câmara em conformidade com as duas deliberações pregressas deste Tribunal, de 2008 e 2011, foi sopesada no voto condutor do acórdão embargado, inclusive para invocar o princípio da segurança jurídica, porém com solução diversa, mais alinhada à jurisprudência do E. STF, verbis: 
10.	Ao transpor, para o caso vertente, a modulação adotada pelo Pretório Excelso em casos da espécie, considero aplicável a data de publicação do primeiro precedente desta Corte de Contas que assinalou a irregularidade em comento, o Acórdão 11833/2020-TCU-Primeira Câmara, ocorrida em 23/10/2020. 
11.	Ressalto que, até o advento dessa decisão paradigma, prevalecia, em nossa jurisprudência, a tese firmada no Acórdão 2888/2008-TCU-Plenário (relator: Ministro Ubiratan Aguiar) , reafirmada, em grau de recurso, no Acórdão 262/2011-TCU-Plenário (relator: Ministro Valmir Campelo) , pela legalidade dos reajustes de VPNI mediante leis de reajuste remuneratório propostas pelo Senado e pela Câmara dos Deputados.
12.	No Acórdão 2888/2008-TCU-Plenário, este Tribunal, em decisão unânime, considerou improcedente representação formulada pelo Ministério Público de Contas, a questionar "a legalidade da aplicação dos percentuais previstos nas Leis 11.169/2005, 11.170/2005 e 11.383/2006 às parcelas recebidas pelos servidores da Câmara dos Deputados, do Senado Federal e deste Tribunal a título de VPNI". O autor da representação sustentava o mesmo argumento posteriormente acolhido, em 2020, a partir do 11.833/2020-Primeira Câmara. No Acórdão 262/2011-TCU-Plenário, o Tribunal negou provimento ao pedido de reexame interposto contra a deliberação antecedente, pelo Parquet especializado, ratificando a tese pela legalidade dos reajustes.
13.	Assim, ao aplicar os índices de reajuste previstos na Lei 13.302/2016 sobre as VPNI decorrentes de quintos/décimos de funções comissionadas, o Senado Federal agiu fiado na jurisprudência desta Corte de Contas assentada à época, alterada apenas em 2020.
14.	Com base nessas ponderações, acolho, em parte e com ajustes de forma, a proposta de encaminhamento formulada pela unidade técnica e chancelada pelo Parquet especializado, para considerar ilegal o ato de aposentadoria de Lucianna Mendes Da Silva, negando-lhe registro, divergindo dos pareceres quanto à determinação proposta no item 11.2 da respectiva instrução de mérito, para substituir o comando de retificação imediata dos "valores percebidos a título de incorporação de quintos/décimos da servidora, para os valores anteriores à vigência da Lei 13.302/2016", por determinação para destacar da VPNI derivada dos quintos/décimos de funções comissionadas o valor correspondente aos reajustes incidentes desde a vigência da Lei 13.302/2016, promovendo sua absorção por quaisquer reajustes remuneratórios posteriores a 23/10/2020, data de publicação do Acórdão 11833/2020-TCU-Primeira Câmara.  (Grifos do original) .
13.	Reitero, portanto, que a tese da convalidação plena dos reajustes concedidos até a publicação do Acórdão 11833/2020-TCU-Primeira Câmara não pode ser enfrentada nos presentes embargos, pois implica evidente rediscussão de mérito do acórdão alvejado, o que, na espécie, seria admissível apenas em pedido de reexame. 
14.	Além disso, os embargantes indagam "qual data deverá ser o marco temporal inicial para o destaque do valor correspondente aos reajustes incidentes sobre a VPNI derivada de quintos/décimos de funções comissionadas, referente à Lei 13.302/2016, visando a sua transformação em Parcela Compensatória, entre as seguintes datas:"  (grifos do original) 
"a. Reajustes incidentes a partir da data de introdução da nova jurisprudência, em 23/10/2020, referente à publicação do Acórdão 11833/2020-TCU-Primeira Câmara, que julga ato singular de aposentadoria; 
b. Reajustes incidentes a partir da publicação do Acórdão 2718/2022-TCU-Plenário, em 15/12/2022, primeiro Acórdão do Plenário do TCU que julga ato singular de aposentadoria, revê o entendimento dos anteriores acórdãos do Plenário [Acórdão 2888/2008-TCU-Plenário e 262/2011-TCU/Plenário] e faz determinação de caráter geral para o Senado Federal; ou 
c. Data da publicação da Lei 13.302/2016, em 28/06/2016, antes da revisão da jurisprudência pelo TCU."
15.	 A leitura direta do Acórdão 2718/2022-TCU-Plenário revela que os marcos temporais aplicáveis ao caso foram bem estabelecidos, conforme o respectivo item 9.1:
"9.3.1. nos termos do art. 262, caput, do Regimento Interno deste Tribunal, e em conformidade a jurisprudência do Supremo Tribunal Federal (ADI 3.538/RS, ADI 3.840/RR, ADI 3.782/RJ, RE 638.115/CE e outros) , providencie o destaque do valor correspondente aos reajustes incidentes sobre a VPNI derivada de quintos/décimos de funções comissionadas, desde a vigência da Lei 13.302/2016, no prazo 15 (quinze) dias contados da ciência, sujeitando-o à absorção por quaisquer reajustes remuneratórios posteriores a 23/10/2020, data de publicação do Acórdão 11833/2020-TCU-Primeira Câmara;" (grifos do original)  
16.	Portanto, a resposta procurada está na literalidade do comando assinalado: "destaque do valor correspondente aos reajustes (...) desde a vigência da Lei 13.302/2016, (...) , sujeitando-o à absorção por quaisquer reajustes remuneratórios posteriores a 23/10/2020, data de publicação do Acórdão 11833/2020-TCU-Primeira Câmara" (grifei) .
17.	Em outras palavras, a determinação questionada pelos embargantes deve ser interpretada da seguinte forma:
	- passo 1: destacar o valor correspondente aos reajustes indevidos de VPNI de quintos/décimos desde a vigência da Lei 13.302/2016;
	- passo 2: promover a absorção dessa parcela, de natureza compensatória, "por quaisquer reajustes remuneratórios posteriores a 23/10/2020", o que inclui o reajuste previsto na recente Lei 14.523/2023.
18.	Diante da clareza textual do acórdão embargado, não identifico obscuridade a ser sanada quanto ao ponto anotado.
19.	Sendo assim, afastadas as pechas de obscuridade, omissão ou contradição da deliberação questionada, cumpre rejeitar os presentes embargos.
Ante o exposto, voto por que seja aprovado o Acórdão que ora submeto a este Colegiado.
TCU, Sala das Sessões, em 8 de março de 2023.
ANTONIO ANASTASIA 
Relator